臺灣新北地方法院民事判決
110年度簡上字第323號
上  訴  人  陳緞    
被  上訴人  蔡振業  
訴訟代理人  蔡坤發  
上列當事人間請求確認本票債權不存在事件，上訴人對於中華民
國110年5月21日本院板橋簡易庭109年度板簡字第2947號第一審
判決提起上訴，本院於111年5月17日言詞辯論終結，判決如下：
    主      文
上訴駁回。
第二審訴訟費用由上訴人負擔。
    事實及理由
壹、程序部分：
    按確認法律關係之訴，非原告有即受確認判決之法律上利益
    者，不得提起之。民事訴訟法第247條第1項前段定有明文。
    所謂即受確認判決之法律上利益，係指法律關係之存否不明
    確，原告主觀上認其在法律上之地位有不安之狀態存在，且
    此種不安之狀態，能以確認判決將之除去者而言（最高法院
    52年台上字第1240號判例參照）。經查，本件上訴人曾持被
    上訴人共同簽發如附表所示之本票1紙（下稱系爭本票）向
    本院聲請本票裁定，業經本院以109年度司票字第7745號裁
    定（下稱系爭本票裁定）准予強制執行，惟被上訴人否認系
    爭本票債權之存在，則兩造間就系爭本票債權關係存否不明
    確，被上訴人之財產有遭受上訴人聲請強制執行之虞，而此
    種不安之狀態得以確認判決予以排除，是被上訴人提起本件
    確認之訴應認有確認利益，合先敘明。
貳、實體部分：
一、被上訴人主張：
　㈠上訴人持有如附表所示，以被上訴人為共同發票人，發票日
    為民國106年11月27日、到期日為107年3月1日、票面金額為
    新臺幣（下同）20萬元之系爭本票。嗣上訴人持以向鈞院聲
    請本票准許強制執行，經鈞院於109年11月4日以109年度司
    票字第7745號民事裁定，准上訴人持系爭本票對被上訴人強
    制執行。
　㈡惟被上訴人未曾簽發系爭本票，被上訴人早於89年間即因出
    血性中風於臺北市立聯合醫院和平院區(下稱和平醫院)就診
    ，後不良於行需人照顧，於94年經診斷罹患糖尿病後亦持續
    就診。被上訴人因中風而肢體無力難以書寫，且因第二型糖
    尿病之病徵而致使其常陷入精神不濟甚或昏迷之狀態，故已
    難以簽發本票。
　㈢又系爭本票之共同發票人之一即證人蔡秀珍業已證稱其私拿
    被上訴人之印章蓋印於系爭本票，而上訴人亦自承授權書上
    被上訴人之簽名為證人蔡秀珍所簽，足見被上訴人未曾簽署
    任何授權書，該授權書亦為證人蔡秀珍所偽造，證人蔡秀珍
    已就其上開行為向檢警自首，是系爭本票核與被上訴人無涉
    。爰依非訟事件法第195條第1項規定提起本件訴訟，確認上
    訴人所持有如附表所示之系爭本票對被上訴人之本票債權不
    存在等語。
二、上訴人則以：
  ㈠被上訴人並不否認系爭本票上被上訴人印文為真正，僅抗辯
    系爭本票為證人蔡秀珍未經被上訴人同意所簽發，自應由被
    上訴人就其未授權乙事提出確切之反證。
  ㈡又證人蔡秀珍與被上訴人為父女關係，證人蔡秀珍因有資金
    需求而長期向外籌措資金，前於99年間向訴外人中和農會借
    款300萬元，另於101年間向訴外人林月惠借款150萬元，均
    係以系爭本票上被上訴人印文之印章作抵押權設定及擔保。
    實際上，證人蔡秀珍自105年間向上訴人及林美惠等人借款
    時，證人蔡秀珍均表示由其兒子、女兒及父親即被上訴人為
    保證人，上訴人亦曾向證人蔡秀珍表明欲與被上訴人見面確
    認，然證人蔡秀珍以被上訴人中風不方便，手會抖且心情不
    好為由拒絕，嗣於106年12月21日證人蔡秀珍提供被上訴人
    之授權書、印鑑證明及身分證影本作為被上訴人確有授權證
    人蔡秀珍使用被上訴人印鑑章之證明，並簽發系爭本票，上
    訴人交付20萬元借款予證人蔡秀珍後，證人蔡秀珍才於106
    年11月27日交付系爭本票。106年11月27日證人蔡秀珍交系
    爭本票給上訴人時，發票人欄位沒有被上訴人的簽名，所以
    上訴人請證人蔡秀珍拿回去請被上訴人補蓋章，因為借款人
    是被上訴人。
  ㈢又依鈞院108年度訴字第1874號判決(下稱1874號判決)，被上
    訴人早於101年向林月惠借款時，即已將印鑑章交證人蔡秀
    珍保管，並長期對外作為借款或擔保之用，1874號判決確認
    被上訴人確有授權。
  ㈣另證人蔡秀珍刑案自首後並無下文，且證人蔡秀珍與被上訴
    人為父女，證人蔡秀珍所為顯係事後為脫免家人之擔保責任
    所為之卸責行為，此觀證人蔡秀珍的女兒即訴外人陳詩貽早
    於手機通訊軟體中表明由其母親代為簽字，可知證人蔡秀珍
    之自首顯為事後為家人卸責。
  ㈤被上訴人主張其於90年左右，右手即無法親簽，那就應該將
    印鑑廢棄，不應該任由其子女使用，被上訴人沒有意識昏迷
    ，只是右手不便，意識是清楚的。由被上訴人於106年12月2
    1日親自前往戶政事務所申請印鑑證明，並將其身分證、印
    鑑章交由證人蔡秀珍對外使用印章用以擔保借款之用、證人
    蔡秀珍於99年間向中和農會借款300萬元、於101年間向林月
    惠借款150萬元、自105年至107年間另透過上訴人向林美惠
    借款228萬元等情，可知長達8年期間，被上訴人印鑑章均由
    證人蔡秀珍保管及使用，被上訴人豈有可能不知，亦從未有
    反對表示，自有使上訴人誤信被上訴人確有對於證人蔡秀珍
    授以代理權，或有知證人蔡秀珍表示為其代理人而不為反對
    之表示情形，被上訴人依民法第169條之規定，亦應負表見
    代理之授權人責任，即就系爭本票負授權人之責等語置辯。
三、原審為被上訴人勝訴之判決，確認上訴人所持有如附表所示
    之系爭本票對被上訴人之本票債權不存在。上訴人不服提起
    上訴，並聲明：㈠原判決廢棄。㈡上開廢棄部分，被上訴人在
    第一審之訴駁回。被上訴人答辯聲明則為：㈠上訴駁回。㈡如
    受不利之判決時，被上訴人願供擔保請准宣告免為假執行。
四、本院之判斷：
　　本件被上訴人否認系爭本票為其所簽發，並稱係證人蔡秀珍
    擅自持被上訴人的印鑑章所簽發，業據提出系爭本票影本、
    臺北市立聯合醫院診斷證明書、本院108年度板簡字第845號
    判決、本院109年度簡上字第52號判決暨確定證明書、本院1
    08年度簡字第1770號判決及本院109年度簡上字第5號判決等
    件為證(見原審卷第17頁至第54頁)，然為上訴人所否認，經
    查：
  ㈠按盜用他人印章為發票行為，即屬票據之偽造。被盜用印章
    者，因非其在票據上簽名為發票行為，自不負發票人之責任
    ，此項絕對的抗辯事由，得以對抗一切執票人，最高法院固
    著有51年台上字第3309號判例可資參照。惟當事人主張有利
    於己之事實者，就其事實有舉證之責任。但法律別有規定，
    或依其情形顯失公平者，不在此限，民事訴訟法第277條定
    有明文。票據本身是否真實，即是否為發票人所作成，雖應
    由票據債權人負證明之責，然私人之印章，由本人或有權使
    用人使用為常態，被人盜用或由無權使用之人蓋用為變態，
    依舉證責任分配之原則，主張變態事實之當事人，自應就此
    印章被盜用之事實負舉證責任（最高法院90年度台上字第23
    08號、86年度台上字第717號判決參照）。本件被上訴人主
    張系爭本票係證人蔡秀珍盜蓋被上訴人之印鑑章簽發等語，
    惟系爭本票上「蔡振業」印文為被上訴人印鑑章印文，為兩
    造所不爭執之事實，依前揭說明，被上訴人應就其印鑑章係
    證人蔡秀珍盜蓋之事實負舉證之責。
  ㈡被上訴人並未親自簽發系爭本票：
  ⒈查證人蔡秀珍於111年3月31日本院準備程序時證稱：有看過
    系爭本票，是我之前跟上訴人借錢簽的。系爭本票上面的發
    票人有4個，其中蔡秀珍是我自己簽的，其他3人的簽名跟蓋
    章都是我簽的蓋的。我之所以幫陳詩貽、陳寬益簽名及幫被
    上訴人蓋章，是因為上訴人要求的，要有他們的簽名蓋章才
    行。從我一開始101年或是103年開始跟上訴人借錢，上訴人
    就這樣要求，不是每次借錢都4個人一起共同發票，有時候
    只有2個，有時候只有被上訴人的章，一定有我的簽名蓋章
    ，然後至少再加上另一個人的簽章。系爭本票借款日期就是
    發票日即106年11月27日，我是借款當天在上訴人面前簽名
    蓋章的。雖然我從一開始跟上訴人借錢，就必須在本票上簽
    別人的名字還有蓋被上訴人的印章，但我沒有跟陳寬益、陳
    詩貽、被上訴人說這件事，因為小孩子還在念書，所以沒有
    跟他們講，而被上訴人長期生病，我又覺得是我自己缺錢；
    上訴人也知道陳寬益、陳詩貽、被上訴人不知道我簽他們的
    名字、蓋他們的印章；被上訴人的證件和印鑑都在我這邊，
    我是從我借錢的時候，就從家裡拿過去到我這邊，一直放在
    我身上，我媽媽知道了之後就拿回去等語（見本院卷第286
    頁至第288頁、第290頁至第291頁、第293頁），核與證人蔡
    秀珍於108年4月9日警詢中陳稱：伊自105年至107年間冒用
    被上訴人、訴外人蔡坤陵、陳寬益、陳詩貽等人名義簽名或
    蓋用印文簽發本票，其中被上訴人部分係從家中拿取被上訴
    人之印鑑章蓋印等語（見本院卷第35頁、第71頁至第75頁)
    ，大致相符。
  ⒉而上訴人亦不爭執未曾就借款或交付系爭本票事宜與被上訴
    人本人見面或聯絡，及未曾親見被上訴人簽發系爭本票，則
    被上訴人主張系爭本票並非被上訴人親自簽發及製作，應屬
    有據。
　㈢被上訴人未授權證人蔡秀珍簽發系爭本票：
　⒈如前所述，證人蔡秀珍於警詢中供稱，其從家中拿取被上訴
    人的印鑑章，冒用被上訴人名義蓋用印文簽發本票等語，及
    於本院結證後證稱，有在本票上蓋被上訴人的印章，但沒有
    跟被上訴人說這件事，上訴人也知道等語，核與被上訴人主
    張未授權證人蔡秀珍簽發系爭本票等語相符。
　⒉授權書無從認定被上訴人有授權蔡秀珍簽發系爭本票： 
    上訴人雖稱系爭本票係被上訴人授權證人蔡秀珍所簽發，固
    據其提出授權書、申請日期106年12月21日之印鑑證明為證
    （見原審卷第75頁至第79），惟查：
　⑴106年12月21日印鑑證明申請書上之申請人欄位有被上訴人之
    印文及簽名，有新北市戶政事務所111年3月2日新北中戶字
    第1115793514號函在卷可考（見本院卷第269頁至第275頁）
    ，並依證人蔡秀珍證稱上開印鑑證明係被上訴人親自到戶政
    機關申請等語（見本院卷第292頁），且為兩造所不爭執（
    見本院卷第297頁），則被上訴人有於106年12月21日印鑑證
    明申請書上簽名以申請印鑑證明之事實，堪可認定。
　⑵然上訴人自承該授權書係證人蔡秀珍於106年12月21日交付予
    上訴人，核與印鑑證明之申請日期106年12月21日相同，則
    該授權書係在系爭本票發票日106年11月27日之後所作成，
    已難認系爭本票簽發時，被上訴人已授權予證人蔡秀珍。
　⑶而觀諸授權書之授權內容，係有關不動產辦理簽訂和解、設
    定及買賣用印事宜（見原審卷第75頁），無隻字片語提及被
    上訴人授權證人蔡秀珍簽發系爭本票；而提供不動產設定抵
    押權，屬物權擔保，債務人並不當然另行簽發本票，是依授
    權書的內容以觀，尚難認被上訴人有授權證人蔡秀珍簽發系
    爭本票。
　⑷再觀以授權書，其上雖蓋有被上訴人之印鑑章，但其餘所載
    「蔡秀珍」、「蔡振業」簽名筆跡，其筆觸、線條、字跡、
    運筆，均相符合，且與系爭本票上所載「蔡秀珍」字跡（見
    原審卷第17頁），互核對照，顯然出自同一人之手，即均為
    證人蔡秀珍之簽名，且證人蔡秀珍亦證稱上開授權書之被上
    訴人簽名係由其代簽（見本院卷第289頁），復為上訴人所
    不爭執（見原審卷第108頁），則該授權書上被上訴人的簽
    名係證人蔡秀珍自行簽署等節，亦可認定。而證人蔡秀珍於
    本院復證稱：授權書是上訴人寫，請我簽名蓋章的。日期我
    忘記了，因為我要跟上訴人借錢，上訴人說要拿本票去設定
    被上訴人的房子。授權書上蔡振業、蔡秀珍簽名印章、生日
    、身份證字號都是我填寫的。我之所以同意寫這張授權書，
    是因為我急需用錢。而申請日期106年12月21日印鑑證明是
    上訴人說要設定房子，我就騙被上訴人說我要拿房子去銀行
    申請二胎貸款，然後帶被上訴人到戶政事務所申辦印鑑證明
    等語（見本院卷第288頁至第289頁、第292頁），核與上訴
    人於本院陳稱：我和證人蔡秀珍98年認識，他101年去補發
    權狀、設定抵押權給林月惠，105年跟我借錢，借了23萬元
    、17萬元，再來要借我說不行，沒有抵押權我都不要，證人
    蔡秀珍說我爸爸的房子給林月惠設定二胎問我要不要，我說
    好，因為有保障等語，互可勾稽（見本院卷第295頁），足
    見證人蔡秀珍係在亟需金錢之情形下，為能借得款項，在上
    訴人要求提出擔保品之情況下，自行於上訴人所擬之授權書
    上簽署被上訴人的姓名，及蓋印被上訴人印鑑證明，再提供
    被上訴人之不動產權狀，以設定抵押權。則上訴人與證人蔡
    秀珍於簽署授權書時，主觀上應是要用於設定抵押權，益見
    授權書與系爭本票之簽發無關。
　⑸綜上，上訴人提出之授權書、申請日期106年12月21日之印鑑
    證明，亦難認定被上訴人有授權證人蔡秀珍簽發發票日為10
    6年11月27日之系爭本票。
  ㈣本件無表見代理情形：
　⒈次按表見代理云者，即代理人雖無代理權而因有可信其有代
    理權之正當理由，遂由法律課以授權人責任之謂，而代理僅
    限於意思表示範圍以內，不得為意思表示以外之行為。故不
    法行為及事實行為不僅不得成立代理，且亦不得成立表見代
    理。是本票係他人盜用印章所簽發者，則該他人偽造本票既
    屬不法行為，自無得成立表見代理之餘地（最高法院55年台
    上字第1054號判例、84年度台上字第2402號判決意旨參照）
    。又按我國社會一般情形，當事人將自己印章交付他人，委
    託他人辦理特定事項者，比比皆是，除受託辦理特定事項外
    ，不能以持有他人印章，即論以本人應負表見代理之授權人
    責任（同院71年度台上字第1355號判決意旨參照）。
　⒉是上訴人雖辯稱被上訴人豈可能多年來對印章、權狀遭證人
    蔡秀珍使用均未知，證人蔡秀珍之證述顯係事後為脫免家人
    之擔保責任所為之卸責行為等語，然家人間知悉不動產權狀
    、印章、存摺、印鑑證明放置處，係屬平常，自不能以證人
    蔡秀珍持有被上訴人之印章，即認被上訴人應負表見代理之
    授權人責任。
　⒊況參證人蔡秀珍前揭其向上訴人借錢時，上訴人要求提供伊
    及陳寬益、陳詩貽、被上訴人等4人為發票人的系爭本票，
    其並在上訴人面前完成4個發票人的簽名蓋章，及授權書是
    上訴人所寫，上訴人要證人蔡秀珍簽名蓋章的等證述，暨前
    開上訴人於本院所自承，證人蔡秀珍前已向其借款多筆，後
    來再來借款時，其遂要求證人蔡秀珍設抵押權才同意再借款
    等語，可知證人蔡秀珍於借款及簽發系爭本票時，並沒有讓
    上訴人相信其係代理被上訴人締約之情事存在，則證人蔡秀
    珍持被上訴人之印文、印鑑證明、身分證等資料不過係實施
    假冒被上訴人之手段，難認有何表見事實存在，自無適用或
    類推適用表見代理可言。
　⒋而證人蔡秀珍持被上訴人之印文簽發系爭本票，既係冒用「
    被上訴人本人名義」，而非以「被上訴人代理人」名義簽發
    本票，是於此自無表見代理適用餘地。
  ㈤末者，雖上訴人主張證人蔡秀珍之證述係為維護家人所為之
    虛偽陳述，證人蔡秀珍的女兒陳詩貽早就透過手機通訊軟體
    表明由其母親代為簽字等語，然查上訴人所提出之手機通訊
    紀錄，其上表彰之日期為「11/1(四)」，然系爭本票簽發日
    期為106年11月27日，而當年度106年11月1日係星期三，可
    知上訴人所提出之手機通訊紀錄與系爭本票簽發間應無關聯
    性，尚難以此即認證人蔡秀珍之證述虛偽。此外，上訴人未
    再提出其他證據證明證人蔡秀珍證述不實。復考量證人蔡秀
    珍之前揭證詞可能使其自身涉及涉犯刑法第201條有關偽造
    及行使有價證券罪，衡諸常情，若非屬實，豈不自陷上開偽
    造有價證券罪及偽證罪之重大刑罰，併酌以前諸事證，證人
    蔡秀珍與被上訴人間雖為父女關係，仍認證人蔡秀珍之證詞
    應可採信，是本件並無從認定被上訴人有授權證人蔡秀珍簽
    發系爭本票，上訴人辯稱被上訴人配合並授權證人蔡秀珍借
    款及簽發系爭本票，故應負共同發票人責任等語，顯屬臆測
    ，並無實據。
  ㈥又上證人指稱被上訴人雖中風，但沒有意識昏迷，只是右手
    不便，仍可親筆簽名及授權等語，雖有印鑑證明申請書、委
    任書、中和地區農會授信申請書在卷可參（見本院卷第274
    頁至第275頁、第279頁），然被上訴人既未親自簽名於系爭
    本票上，亦未授權證人蔡秀珍簽發系爭本票，已認定如前，
    則上訴人此部分主張，於本件之認定結果尚無影響，併此敘
    明。
五、綜上所述，本件被上訴人並未親自簽發系爭本票，亦未授權
    證人蔡秀珍簽發系爭本票，自難令被上訴人負共同發票人之
    責。從而，被上訴人請求確認上訴人就系爭本票對被上訴人
    之本票債權不存在，即屬有據，應予准許，原審為上訴人敗
    訴之判決，核無不合，應予維持。上訴意旨猶指摘原判決不
    當，求予廢棄改判，為無理由，應予駁回。
六、本件事證已臻明確，兩造其餘主張、陳述及所提之證據暨攻
    擊防禦方法，經本院審酌後，核與本件判決結果不生影響，
    爰不一一論述，附此敘明。
七、據上論結，本件上訴為無理由，依民事訴訟法第436條之1第
    3項、第449條第1項、第78條，判決如主文。
中　　華　　民　　國　　111 　年　　6 　　月　　28　　日
                  民事第七庭    審判長法  官  陳映如
　　　　　　　　　
                                      法  官  李宇銘
　　　　　　　　　　　　　　　　　　　
                                      法  官  謝宜雯 
以上正本係照原本作成。
本判決不得上訴。
中　　華　　民　　國　　111 　年　　6 　　月　　28　　日
                                      書記官　劉德玉
附表：
票據號碼 票據金額(新臺幣) 發票人 發票日  到期日  備註 NO.659108 20萬元 蔡秀珍、陳詩貽、陳寬益、蔡振業 106年11月27日 107年3月1日 免除作成拒絕證書